Bürgerkrieg in Spanien
Stiftung Archiv der Parteien und Massenorganisationen der DDR im Bundesarchiv
Bürgerkrieg in Spanien
1936-1939, 1941-1968
SgY 11
SAPMO
Enthalten sind persönliche Dokumente und Erlebnisberichte von Spanienkämpfern; Zeitungen, Broschüren, Plakate und Flugblätter; Schriftgut zu Anfragen über Mitglieder der Internationalen Brigaden an das Ministerium für Nationale Verteidigung der Spanischen Republik; Unterlagen von Hilfskomitees für die ehemaligen deutschen und österreichischen Spanienkämpfer in Frankreich und Dänemark sowie nach 1945 beim ZK der SED angelegte kaderpolitische Sammlungen.
Kurzbeschreibung:
Im Zusammenhang mit der Vorbereitung und Durchführung des 30. Jahrestages des Beginns des Spanischen Bürgerkrieges und der Gründung der Internationalen Brigaden fasste das Sekretariat des ZK der SED am 10.11.1965 den Beschluss, Dokumente über die Teilnahme deutscher Antifaschisten am Spanischen Bürgerkrieg (1936-1939) im ZPA der SED zusammenzutragen. Die im Ergebnis entstandene Sammlung enthält v. a. persönliche Dokumente und Erlebnisberichte von Spanienkämpfern; Zeitungen, Broschüren, Plakate und Flugblätter; Schriftgut zu Anfragen über Mitglieder der Internationalen Brigaden an das Ministerium für Nationale Verteidigung der Spanischen Republik; Unterlagen von Hilfskomitees für die ehemaligen deutschen und österreichischen Spanienkämpfer in Frankreich und Dänemark sowie nach 1945 beim ZK der SED angelegte kaderpolitische Sammlungen. Einen großen Bestandteil der Sammlung bilden außerdem die Kopien aus dem Archiv der XI. Internationalen Brigade in Albacete, die vom ZPA der KPdSU übergeben wurden. [Ulrich]
Der Bestand wurde im Zentralen Parteiarchiv der SED bearbeitet und für das Internet 2007 umgesetzt.
- Bürgerkrieg in Spanien, SgY 11
  - 1. Gründung der Internationalen Brigaden
    - Richtlinien, Beschlüsse und Verordnungen zur Gründung der Internationalen Brigaden, 1936 - 1939; SgY 11/ V 237/ 1/ 1; 2941; enthält auch: Daten zur Geschichte der Internationalen Brigaden
      Aus konservatorisch-restauratorischen Gründen nur Vorlage des Lesefilmes.
      Film FBS 196/ 10347
  - 2. KPD in Spanien
    - Alphabetische Liste von Mitgliedern der KPD und des KJVD, die am Bürgerkrieg in Spanien teilgemommen haben, 1936 - 1938; SgY 11/ V 237/ 1/ 2; 1/ 2864; enthält: Biographische Angaben
      Film FBS 196/ 10348
    - Liste über die Effektivstärke des I. Bataillons "Edgar André" vom 5. Dez. 1936 und Einschätzungen der Kämpfer der I., II. u. III. Bataillone, SgY 11/ V 237/ 1/ 3; 1/ 2869
    - Bildung der ersten internationalen Freiwilligen-Gruppen, v. a. der "Gruppe Thälmann" in Barcelona, innerhalb der spanischen Milizkolonne "Carlos Marx" und ihre Aktivität an der Aragonfront, Juli 1936 - Nov. 1936; SgY 11/ V 237/ 1/ 4; 1/ 2931; enthält: Bericht Werner Hermelins über die Ereignisse am u. nach dem 19. Juli in Barcelona, über die Bildung der ersten internationalen Freiwilligen-Gruppe "Grupo Thälmann" als Teil der spanischen Milizkolonnen der PSUC und UGT, ihre Zusammensetzung u. Aktivität an der Aragonfront in den ersten drei Monaten des Krieges; Bericht von Emanuel Mink-Mundek über die Auflösung der "Gruppe Thälmann" u. Übergang ihrer Mitglieder in andere militärische Einheiten; Kurze Chronik der "Gruppe Thälmann" über ihre Entstehung u. Aktivität an der Aragonfront auf Grund der Berichte von Hermelin, Jung u. Mink
      Barcelona
      Aragon
      Hermelin, Werner
      Mink-Mundek, Emanuel
      Jung
    - Lage in Spanien nach dem faschistischen Aufstand, Aug. 1936 - März 1937; SgY 11/ V 237/ 1/ 5; 1/ 2930; enthält u. a.: Aktivität einzelner Gruppen ausländischer Freiwilliger in den spanischen Milizkolonnen; Entstehung und Frontaktivität der "Centuria Thälmann"; Kämpfe des Bataillons Thälmann; Lage in Mallorca und Ibiza in den ersten Wochen nach dem Aufstand; Bericht Ewald Wiegners über Geschehen an der Nordfront; Aufstellung der Freiwilligen, die nach Räumung Iruns nach Barcelona kamen; Handschriftl. Tagebuch und Berichte über Entstehen und Aktivität der "Centuria Thälmann" an der Aragonfront bis zum 6. Nov. 1936; Listen deutschsprachiger Freiwilliger der "Centuria Thälmann", u. a. zusammengestellt nach militärischen Einheiten sowie Verwundetenlisten; Brief des ZK der KPD v. 5. Nov. 1936 an Militärkomitee der PSUC in Barcelona mit der Bitte, "Centuria Thälmann" mit den anderen Freiwiligen in Albacete zu vereinigen (span.)
      Mallorca
      Ibiza
      Irun
      Albacete
      Wiegner, Ewald
    - Organisierung, Ausbildung, Einsatz und Reorganisierung der XI. Internationalen Brigade, Juli 1936 - Sept. 1938; SgY 11/ V 237/ 1/ 6; 1/ 2933; enthält u.a.: Berichte über die Bildung von Organisations- bzw. Militärkomitees in Albacete; Entstehen der ersten Einheiten der XI. Internationalen Brigade; Erste Ausbildungsbefehle; Entstehen der ersten Bataillone der XI. Internationalen Brigade und ihre Einsätze in und bei Madrid; Brigadebefehl v. 9. Jan. 1937 nach Kämpfen vor Madrid und Reorganisation in Murcia; Bericht über Reorganisationsperiode in Murcia; Bericht über Reorganisation der Brigade nach Rückzugskämpfen am Ebro - April/Mai 1938; enthält auch: Chronik der XI. Internationalen Brigade bis zur Zurückziehung (23. Sept. 1938); Kurze Zusammenfassung der Ereignisse in Spanien nach Juli 1936
      Madrid
      Murcia
      Ebro
    - Richtlinien, Ausarbeitungen und Lehrpläne für die politische und militärische Schulungsarbeit in den Brigaden, 1936 - 1939; SgY 11/ V 237/ 1/ 7; 1/ 2940; enthält u. a.: Richtlinien für die politische Schulungsarbeit in der Offiziersschule "Pozo Rubio"; Brief der Schüler der ersten deutschen Parteischule in Spanien an Walter Ulbricht und Wilhelm Pieck vom 21. Sept. 1937; Informations- und Schulungsmaterial des Sender 29,8
      Film FBS 196/ 10349
      Ulbricht, Walter
      Pieck, Wilhelm
    - Militärpolitische Arbeit und erste Operationen des Edgar-André-Bataillons, 1936 - 1939; SgY 11/ V 237/ 1/ 8; 1/ 2914; enthält: Reorganisation der Brigaden nach den Rückzügen von Belchite, Hijar/Caspe; Einheitsfrontbewegung, kulturpolitische Arbeit und Verbindung der Bataillone zur spanischen Bevölkerung; Erfahrungen bei den Kämpfen um Teruel im Januar/Februar und Schlussfolgerungen zur Verbesserung der Kampfmoral (Max Schmidt - Beispiel für gute Kampftaktik; Bericht des Politbüros über das Verhältnis zwischen Spaniern und Internationalen; Entwurf eines Briefes an Hauptvorstand der SPD und ZK der KPD von der Einheitskonferenz der deutschen und österreichischen Sozialisten und Kommunisten der ehemaligen Interbrigadisten im Demobilisierungslager am 17. Nov. 1938 mit Aufforderung zu einer einheitlichen großen internationalen Solidaritätsaktion zur Rettung der spanischen Republik; Julius Deutsch und Willi Schwarzkopf in Albacete am 16. Okt. 1937 mit Glückwünschen zum Jahrestag der XI. Internationalen Brigade; J. Wagner (KPD) und Fritz Schreiber (SPD) am 16. Juli 1938 an das Einheitskomitee der deutschen Antifaschisten in Spanien über Einheit unter den deutschen Antifaschisten
      Belchite
      Hijar/Caspe
      Teruel
      Schmidt, Max
      Deutsch, Julius
      Schwarzkopf, Willi
      Wagner, J.
      Schreiber, Fritz
    - Einheits- und Volksfront in Spanien, 1937/1938; SgY 11/ V 237/ 1/ 9; 1/ 2951; enthält u. a.: Appell des österreichischen Bataillons "12. Februar" an das "ZK der RSO e" und "ZK der KPO E" sowie ihre Mitglieder zur Einheitsfront; Informationen der KPD an das Sekretariat des ZK der KPSp. über den Stand der Einheitsfront unter den ausländischen Antifaschisten (span.); Artikel von José Diaz "Einheit des Volkes"
      Diaz, José
    - Persönliche Dokumente von Interbrigadisten, 1936 - 1939; SgY 11/ V 237/ 1/ 10; 1/ 2946; enthält: Dokumente von Götz Berger, Herbert Herschel, Richard Horn
      Berger, Götz
      Herschel, Herbert
      Horn, Richard
    - Rezension zum 1. Band der "Geschichte der XI. Internationalen Brigade" von Willi Bredel, 1937; SgY 11/ V 237/ 1/ 11; 1/ 2884
      Bredel, Willi
    - 1. Einheitskonferenz der deutschen Antifaschisten in Spanien in Valencia, 13. März 1938; SgY 11/ V 237/ 1/ 12; 1/ 3312; enthält: Referat Fritz Arndts (Karl Mewis); Diskussionsreden von Ernst Braun, Albacete; Friedrichs, Barcelona; Toni; Seidt; Erich Kops; Schlusswort Fritz Arndts (Karl Mewis); Fragebogen der 22 Delegierten; Beschlüsse: Wahl des Einheitsfrontkomitees; Brief an ZK der KPD; Parteivorstand der SPD; Freundschaftskreis der deutschen Volksfront
      Valencia
      Arndt, Fritz (Mewis, Karl)
      Mewis, Karl (Arndt, Fritz)
      Braun, Ernst
      Friedrichs
      Toni
      Seidt
      Kops, Erich
    - Briefe des Einheitskomitees deutscher Kommunisten und Sozialdemokraten an Organisationen und Zeitungen über die Einheitsfront in Spanien sowie Aufrufe und Berichte aus Deutschland über den Widerstand gegen den Naziterror im Lande, Okt. 1937 - März 1938; SgY 11/ V 237/ 1/ 13; 1/ 3313
      Film FBS 196/ 10350
    - Charakteristiken von Interbrigadisten, 1937/1938; SgY 11/ V 237/ 1/ 14; 1/ 3314; enthält u.a.: Einsatz in der spanischen Industrie; Berichte und Einschätzungen über ihre organisatorische und politische Tätigkeit in der Produktion (in deutsch, französisch, spanisch und russisch)
    - Zwei Berichte über die Parteiarbeit der XI. und XIII. Brigade im Demobilisierungslager Palafrugell und im Lager in Hostalet, Febr. 1939; SgY 11/ V 237/ 1/ 15; 1/ 3315
      Palafrugell
      Hostalet
    - Fotos von Kommunisten in Spanien, 1936 - 1939; SgY 11/ V 237/ 1/ 16; 1/ 3316; enthält: Aufnahmen von Arthur Becker; Dr. Rolf Becker; Otto Brunner, Schweiz; Franz Bruckner, Österreich; Gustav Gundelach; Siegfried Gutmann; Kurt Hager (Felix Albin); Walter Kaiser; Friedel Kantorowicz; Kantorowicz; Genn. Keller; Werner Kinzel, Tschechoslowakei; Klaus; Elisabeth Köhnen; Kogler; Kreikemeyer; Julius Lackner; Heinz Maaßen; Porombka; Fritz Rettmann; Paul Schönfeld; Albert Schreiner; Kurt Schwotzer; Genn. Siebert; Georg Stibi (Theodor Kettner); Paul Verner; Erika Viering; Käthe Wagner; Erich Weinert; Heinrich Wieland
      Schweiz
      Österreich
      Tschechoslowakei
      Becker, Arthur
      Becker, Dr. Rolf
      Brunner, Otto
      Bruckner, Franz
      Gundelach, Gustav
      Gutmann, Siegfried
      Hager, Kurt (Albin, Felix)
      Albin, Felix (Hager, Kurt)
      Kaiser, Walter
      Kantorowicz, Friedel
      Kantorowicz
      Keller, Genn.
      Kinzel, Werner
      Klaus
      Köhnen, Elisabeth
      Kogler
      Kreikemeyer
      Lackner, Julius
      Maaßen, Heinz
      Porombka
      Rettmann, Fritz
      Schönfeld, Paul
      Schreiner, Albert
      Schwotzer, Kurt
      Siebert, Genn.
      Stibi, Georg (Kettner, Theodor)
      Kettner, Theodor (Stibi, Georg)
      Verner, Paul
      Viering, Erika
      Wagner, Käthe
      Weinert, Erich
      Wieland, Heinrich
    - Berichte und Briefe von ehemaligen deutschen Spanienkämpfern aus dem KZ Gurs sowie Programme von Kulturveranstaltungen und die Lagerzeitung "Lagerstimme", 1939; SgY 11/ V 237/ 1/ 17; 1/ 3317; enthält auch: Wandzeitung deutscher Spanienkämpfer aus dem KZ St. Cyprien; Erklärung aller deutschen Jugendlichen der Interbrigaden vom 18. Apr. 1939 im KZ St. Cyprien zur Einheitsfront gegen den Faschismus (deutsch, franz., span.)
      Gurs
      St. Cyprien
  - 3. KP Spaniens
    - ZK-Kader-Kommission für Ausländer, Juli 1940; SgY 11/ V 237/ 2/ 18; 2/ 3318; Enthält auch: Gustav Szinda "Die heroischen Kämpfe der XI. Internationalen Brigade 1936 - 1939", Moskau, Juli 1940
      Moskau
      Szinda, Gustav
    - Sitzungsprotokolle und Resolutionen der slawischen Gruppe der schweren Artillerie im Sektor des VIII. Armeekorps in der KP Spaniens (span.), Apr. 1938 - Juni 1939; SgY 11/ V 237/ 2/ 19; 2/ 3319; enthält u. a.: Sitzungsprotokoll des Büros der Gruppe vom 8. Juni 1938 über die 1. Parteikonferenz der slawischen Gruppe vom 25. Apr. 1938 und die beschlossene Resolution; Mängel in der kulturpolitischen Arbeit und Vorschläge zur Verbesserung der Arbeit innerhalb der nationalen Gruppen; Sitzungsprotokoll des Büros der Gruppe mit den Stäben und Kommissaren vom 28. Juni 1938 über die Aktivität der Gruppe bei den Operationen vom 14. - 26. Juni und zur Tätigkeit während des letzten Jahres an den Fronten und mit der Presse
    - Programme, Berichte, Artikel und Informationen der KP Spaniens zu Fragen des Kampfes in Spanien und zur Einheits- und Volksfrontbewegung, 1936 - 1939; SgY 11/ V 237/ 2/ 20; 2/ 2955
  - 4. Centuria Thälmann
    - Aufzeichnungen von Hans Winkelmann über Kämpfe der Centuria Thälmann - darunter Angaben über den Sturm auf die "Eremita" bei Tardienta, 1936; SgY 11/ V 237/ 3/ 21; 3/ 2911
      Tardienta
      Winkelmann, Hans
  - 5. XI. Internationale Brigade
    - 5.1. Stab
      - Tagesbefehle und Anordnungen, militärische Formationen, Instruktions- und Arbeitsprogramme, Verpflegung und Sanitätsdienst (deutsch, span.), Dez. 1936; SgY 11/ V 237/ 4/ 22; 4/ 3320; enthält auch: Arbeitsplan für die Division in Ruhe
        Film FBS 196/ 10351
      - Tagesbefehle, Instuktionen und Berichte (franz., span.), Jan. 1937 - Juni 1937; SgY 11/ V 237/ 4/ 23; 4/ 3321; enthält u. a.: Informationen über Aufgaben der Offiziere in den militärischen Einheiten; Kurierdienst (14. Febr. 1937); Verpflegung, Löhnung und Ausbildung der Interbrigadisten; Verhältnis der Interbrigadisten untereinander (6. März 1937); Militärische Aufgaben der Interbrigadisten (5. Apr. 1937) sowie technisch-taktische Probleme (15. Mai 1937)
      - Tagesbefehle, Anordnungen und Berichte (franz., span.), Juli 1937 - Dez. 1937; SgY 11/ V 237/ 4/ 24; 4/ 3322; enthält u. a.: Vertraulicher Bericht von Vidal v. 28. Juli 1937 über die Lage; Befehl Nr. 97 v. 29. Juli 1937 zur Abschiedserklärung von Vidal; Bericht über Organisation und Geschichte der Internationalen Brigaden v. 13. Okt. 1936 - 1. Aug. 1937; Tagesbefehl vom 11. Okt. 1937 über Aufbau der Sektion Geschichte; Erklärung v. 1. Dez. 1937 zur Ablösung von Belov; Effektivzusammenstellung v. 26. Dez. 1937, v.a. Zahlenangaben über Stärke und politische Zusammensetzung der 2. deutschen Sprachgruppe
        Vidal
        Belov
      - Tagesbefehle, Zirkulare und Berichte (franz., span.), Jan. 1938 - März 1938; SgY 11/ V 237/ 4/ 25; 4/ 3323; enthält u. a.: Entwurf eines Memorandums über die Lage in den Internationalen Brigaden und ihre Kampfaktivität (franz.)
      - Statistik über die Presse der Internationalen Brigaden (franz.), Jan. 1937 - Juli 1937; SgY 11/ V 237/ 4/ 26; 4/ 3324
      - Protokolle von Sitzungen mit den Polit.-Kommissaren der Bataillone der XI. Brigade (franz., span.), Febr./März 1937; SgY 11/ V 237/ 4/ 27; 4/ 3325; enthält u. a.: Mitteilungen zur Moral in den Einheiten, politische Arbeit, militärische Ausrüstung und Kleidung der Truppe; Analyse nach den Kämpfen bei Guadalajara und bei Jarama (Edgar André Bataillon u. Thälmann Bataillon); Aufruf Gallos, die Dokumente der Gefallenen zu sammeln und die Taten für die Brigadegeschichte festzuhalten
        Film FBS 196/ 10352
        Guadalajara
        Jarama
        Gallo
      - Berichte und tägliche Informationen über Bestand, Moral und Disziplin der Truppen sowie kulturpolitische Arbeit in Almusafes (deutsch, span.), Sept. 1938 - Dez. 1938; SgY 11/ V 237/ 4/ 28; 4/ 3326
        Almusafes
      - Effektivbestand der Organe der Basis der Internationalen Brigade in Albacete, 1936 - 1939; SgY 11/ V 237/ 4/ 29; 4/ 3327
      - Effektivbestand der 35. Division, 45. Division, XI. und II. Internationalen Brigade, 1936 - 1939; SgY 11/ V 237/ 4/ 30; 4/ 3328
      - Effektivbestand der XII., XIII. XIV., XV. und 129. Internationalen Brigade, 1936 - 1939; SgY 11/ V 237/ 4/ 31; 4/ 3329
      - Aufstellungen über Verwundete und Kranke in den Feldlazaretten, 1936 - 1939; SgY 11/ V 237/ 4/ 32; 4/ 3330
      - Personalabteilung - Deutsche Sektion, 1937; SgY 11/ V 237/ 4/ 33; 4/ 3331; enthält u.a.: Charakteristiken von Deutschen und Österreichern in den Internationalen Brigaden und ihr Einsatz in Funktionen, Betrieb, Schule und an der Front (deutsch, franz., span.); Biografische Unterlagen, u. a. von Robert Artzt; Fritz Bruello; Fritz Eikemeier; Otto Elstner; Ernst Joske; Josef Klein; Eugen Neumann
        Artzt, Robert
        Bruello, Fritz
        Eikemeier, Fritz
        Elstner, Otto
        Joske, Ernst
        Klein, Josef
        Neumann, Eugen
      - Charakteristiken von Interbrigadisten, Apr. 1937 - Okt. 1938; SgY 11/ V 237/ 4/ 34; 4/ 3332; enthält u.a.: Einsatz in Funktionen bzw. Delegierung zur Schule (deutsch, franz., span.); Einschätzungen der Sektionen Deutschland, Österreich, Bulgarien, Jugoslawien, Polen, Rumänien, Tschechoslowakei und Ungarn
        Film FBS 196/ 10353
        Deutschland
        Bulgarien
        Jugoslawien
        Polen
        Rumänien
        Ungarn
      - Charakteristiken von Interbrigadisten, 1937 - 1938; SgY 11/ V 237/ 4/ 35; 4/ 3333; enthält u.a.: Einsatz in Funktionen bzw. Delegierung zur Schule (deutsch, franz., engl., span.); Einschätzungen der Sektionen Amerika, Kanada, Kuba, England, Frankreich, Holland, Italien, Schweiz, Skandinavien und Spanien
        Amerika
        Kanada
        Kuba
        England
        Frankreich
        Holland
        Italien
        Skandinavien
      - Aufstellungen und Charakteristiken von Interbrigadisten, die in Spanien bleiben wollten (span.), Dez. 1938; SgY 11/ V 237/ 4/ 36; 4/ 3334
      - Zweite deutschsprachige Kriegskommissarschule, 1937/1938; SgY 11/ V 237/ 4/ 37; 4/ 3335; enthält u.a.: Aufgaben und Methodik der Schule; Lehr- und Themenpläne sowie Instruktionsmaterial für die militärische Ausbildung
      - Zentrale Schule - 45. Division, 1937; SgY 11/ V 237/ 4/ 38; 4/ 3336; enthält u.a.: Programme und Themenpläne für die politische Schulung der Interbrigadisten
      - Schulen der 45. Division, Juni 1938; SgY 11/ V 237/ 4/ 39; 4/ 3337; enthält u.a.: Stundenplan und Programme für die Polit.-Delegierten-Schule (span.)
      - Zweite deutschsprachige Schule der 45. Division, 1937 - 1938; SgY 11/ V 237/ 4/ 40; 4/ 3338; enthält u.a.: Lehrplan und Dispositionen für Lektionen sowie Vorschläge für die Schulungsarbeit in den Ausbildungslagern, v. a. unter den neuen Rekruten
      - Deutschsprachige Offiziersschule Pozo Rubio, 1937/1938; SgY 11/ V 237/ 4/ 41; 4/ 3339; enthält u.a.: Stundenpläne, Aufstellungen von Lehrgangsteilnehmern, Instruktionsunterlagen zur Ausbildung von Offizieren des Pionierbataillons, des Verbindungswesens und der Antigaseinheiten
        Film FBS 196/ 10354
        Pozo Rubio
      - Offiziersschule Pozo Rubio, 1937/1938; SgY 11/ V 237/ 4/ 42; 4/ 3340; enthält u.a.: Stundenpläne, Programme, Themenpläne für den Unterricht, Listen von Offiziersschülern sowie Briefe über Bestrafungen von Lehrgangsteilnehmern wegen disziplinarischer Vergehen (deutsch, span.)
      - Briefe, Aufzeichnungen und Aufstellungen des Lehrbataillons der XI. Brigade im Ausbildungslager in Madrigueras, Apr. 1937 - Nov. 1937; SgY 11/ V 237/ 4/ 43; 4/ 3341; enthält u.a.: Fragen der Hygiene, der Versorgung und der Disziplin (franz., engl., deutsch)
        Madrigueras
      - Aufstellungen des Lehrbataillons der XI. Brigade im Ausbildungslager in Madrigueras, Juni 1937 - Juni 1938; SgY 11/ V 237/ 4/ 44; 4/ 3342; enthält: Schulen der XI. Brigade, soziale und politische Herkunft der Schüler; Zusammensetzung der Lehrbataillone der XI. Brigade sowie Bericht und Informationen über den Verlauf des 3. Kurses der Cabo-Schule
      - Effektivlisten der Offiziere und Soldaten des Ausbildungslagers der XI. Brigade in Madrigueras sowie Personallisten von Deutschen und Österreichern (span.), Sept. 1937 - Nov. 1937; SgY 11/ V 237/ 4/ 45; 4/ 3343
      - Beförderungslisten und Aufstellungen über den Fronteinsatz der Interbrigadisten der XI. Brigade (span.), 1937/1938; SgY 11/ V 237/ 4/ 46; 4/ 3344
      - Tagesbefehle des Instuktionsbataillons des militärischen Ausbildungslagers in Madrigueras (span.), Aug. 1937 - Apr. 1938; SgY 11/ V 237/ 4/ 47; 4/ 3345
        Film FBS 196/ 10355
      - Bericht über die Konferenz der Ärzte der Internationalen Brigaden in Hijar, 20. Sept. 1937; SgY 11/ V 237/ 4/ 48; 4/ 3346; enthält: Diskussionsreden von Dr. Telge; Dr. Jensen; General Walter; Dr. Kriegel; Dr. Krou; Maurice Lampe; Dr. Langer; Dr. Jolly; Dr. Dument; Dr. Alonso; Dr. Goryan; Dr. Kretzschmar
        Hijar
        Telge, Dr.
        Jensen, Dr.
        Walter (General)
        Kriegel, Dr.
        Krou, Dr.
        Lampe, Maurice
        Langer, Dr.
        Jolly, Dr.
        Dument, Dr.
        Alonso, Dr.
        Goryan, Dr.
        Kretzschmar, Dr.
      - Berichte und Anlagen über den Sanitätsdienst der Internationalen Brigaden - zusammengestellt von Gustav Gundelach, Jan. 1938 - Juli 1938; SgY 11/ V 237/ 4/ 49; 4/ 3347; enthält u. a.: Aufstellungen über Organisation des Sanitätsdienstes, seiner Hospitäler und Krankenabteilungen; Finanzierung und Versorgung; Verwundete und Kranke in den Hospitälern; Bewegungen der Verwundeten der IB während verschiedener Offensiven (Brunete, Tarancon)
        Brunete
        Tarancon
      - Gründung des Ärztekollektivs und Reorganisierung der Hospitäler im medizinischen Zentrum Murcia sowie Lage in den Hospitälern, Nov. 1936 - Febr. 1938; SgY 11/ V 237/ 4/ 50; 4/ 3348; enthält auch: Bericht der Kontrollkommission Minkoff; Lage des Personals und der Hospitäler
        Minkoff
      - Bericht über die Arbeit des Sanitätsdienstes seit der Operation bei Fuentes de Ebro von Dr. Franz Kriegel, Chef des Sanitätsdienstes der 45. Division, Okt. 1937 - Dez. 1937; SgY 11/ V 237/ 4/ 51; 4/ 3349
        Fuentes de Ebro
        Kriegel, Dr. Franz
      - Kontrollberichte, Mai 1937 - Apr. 1938; SgY 11/ V 237/ 4/ 52; 4/ 3350; enthält: Berichte von Politkommissaren, u.a. von Artur Dorf; Fritz Eckerdt; Fritz Pol über Inspektionsreisen in Krankenhäuser und Erholungsheime der Sanitätszentren Albacete, Murcia, Tarancon; Arbeit der Partei; enthält auch: Charakteristiken, Eingliederung von Interbrigadisten in die Brigade bzw. in Funktionen
        Dorf, Artur
        Eckerdt, Fritz
        Pol, Fritz
      - Schulungsmaterial zur Verbesserung der politischen und kulturellen Arbeit in Hospitälern und Dienstzweigen - "Spanien in der Revolution", Febr. 1938; SgY 11/ V 237/ 4/ 53; 4/ 3351
      - Kriegs- und Politkommissare im Hospital-Zentrum Benicasim und in Murcia, 1937/1938; SgY 11/ V 237/ 4/ 54; 4/ 3352
        Benicasim
      - Evakuierung von Hospitälern und Genesungsheimen der Internationalen Brigaden, 1937/1938; SgY 11/ V 237/ 4/ 55; 4/ 3353; enthält u.a.: Berichte aus den Hospitälern Pasionaria, Murcia; Komensky, Benicasim; Villanueva de la Jara, Denia und Benisa; Aufstellungen zu Hospitalinsassen; Schwierigkeiten und Auseinandersetzungen;
        Film FBS 196/ 10356
        Denia
        Benisa
      - Wochen-Information des Kriegskommissars der Militärklinik Vich (span.), Juli 1938 - Dez. 1938; SgY 11/ V 237/ 4/ 56; 4/ 3354; Bemerkung: Aus konservatorisch-restauratorischen Gründen bestellen Sie bitte den Film FBS 196/ 10356.
        Vich
      - Briefe des Generals Walter (russ.), 1937 - 1939; SgY 11/ V 237/ 4/ 57; 4/ 3355; enthält u. a.: Angaben über den Personalbestand der Organe der 35. Division und ihrer Einheiten, Auszeichnungen und Degradierungen; gefallene, verwundete und vermißte Interbrigadisten; enthält auch: Sonderinformation und Aufstellungen von internationalen Freiwilligen für den zweiten Einsatz in den Reservegruppen der 35. Division; Informationsblätter des Kommissariats der Reservegruppe der 35. Division mit Bericht über den Tod des Kommissars Ernst Blank
        Blank, Ernst